【裁判字號】    92,台上,4914
【裁判日期】    920910
【裁判案由】    違反毒品危害防制條例
【裁判全文】
最高法院刑事判決                              九十二年度台上字第四九一四號
    上  訴  人  甲○○
    選任辯護人  張秉正律師
                葉源龍律師
右上訴人因違反毒品危害防制條例案件，不服台灣高等法院花蓮分院中華民國九十年
二月廿二日第二審更審判決（八十九年度上重更(二)字第六號，起訴案號：台灣花蓮地
方法院檢察署八十七年度偵字第二二六五號），提起上訴，本院判決如左：
    主  文
原判決撤銷，發回台灣高等法院花蓮分院。
    理  由
本件原判決認定：上訴人即被告甲○○素行不良，曾有傷害、妨害自由、賭博等前科
，其在民國八十三年所犯賭博罪，經原審判處有期徒刑十月確定，尚未執行，仍不知
悔改，明知海洛因係屬第一級毒品，不得販賣，竟意圖營利，自八十七年三月間起，
至同年六月二十七日止，以新台幣（下同）四萬元至七萬五千元不等之代價（即每錢
以一萬三千元至一萬五千元買進），分別向綽號「小陳」之男子及「阿圳」即蔡金圳
連續販入六、七次，在花蓮縣吉安鄉○○村○○○○街六十二巷二號之一住宅，除部
分供己吸用外，其餘均以小塑膠分裝袋分裝成若干小包，基於概括犯意，在上開時間
內連續以０‧一公克賣一千元（一錢等於三‧七五公克，以此計算每錢可賣三萬七千
五百元，已超過其買進價格之三倍），販賣海洛因五次予楊憲恭，第一次０‧三公克
三千元，第二次０‧二公克二千元，第三次０‧二公克二千元，第四次０‧三公克三
千元，第五次０‧二公克，二千元，販賣海洛因六次予楊憲忠，每次二千元至五千元
不等，二千元約０‧０五公克，五千元約０‧五公克，販賣海洛因十五次予楊千慧，
每次一千元至二千元，重量不詳，其間因甲○○顧慮買主來訪未遇而喪失商機與利潤
，遂與其妻陳枝梅（另案判決）共同基於販賣海洛因之概括故意，由陳枝梅負責處理
甲○○外出期間海洛因交易並代收貨款。陳枝梅遂在上開時間內，在花蓮縣吉安鄉○
○村○○○○街六十二巷二之一號住處，先後十次許，向前來洽購之黃新乾出售海洛
因，每次交易數量毛重約０‧六公克，收取款項自二千元、三千元至五千元不等，其
因出售海洛因所得約三萬五千元。因販賣上述毒品，甲○○所得總計為九萬五百元。
嗣於八十七年七月二日二十三時許，為警循線查獲，並扣押海洛因粉狀十一包、（經
鑑定淨重二十點三八公克、純度百分之五四點八二）、分裝袋二大包（共一百七十七
個）、電子秤一台、電子計算機一台、分裝勺子四支。花蓮縣警察局刑警隊因而於八
十七年十二月六日破獲蔡金圳之販賣毒品行為，而於八十八年一月十四日移送檢察官
偵查等情，因而撤銷第一審關於販賣毒品海洛因部分之判決，改判仍論處上訴人共同
連續販賣第一級毒品罪刑，固非無見。
惟查：(一)證人之供述前後不符，何者可得採信，固屬於事實審法院自由判斷之職權，
但此項職權之行使，仍應受經驗法則與論理法則之支配，否則即有違背證據法則之違
法。又施用毒品者，供出來源因而破獲時，毒品危害防制條例第十七條及其修正前之
肅清煙毒條例第十一條、麻醉藥品管理條例第十三條之三，皆有得減輕其刑之規定，
為恐其欲獲得寬減其刑而為不實來源之供述，自須其來源之供述，無瑕疵可指，且應
就其他方面調查，足以確信其供述與事實相符，始得採為該來源供應者犯罪事實認定
之證據。本件原判決關於上訴人販賣海洛因予買受人黃新乾部分，僅依證人即所謂買
主黃新乾於另案不利於上訴人之供述，及卷附之通訊監察譯文，為認定上訴人有此部
分犯行所憑之論據。然黃新乾在另案陳枝梅違反毒品危害防制條例案件第一審八十七
年十月七日調查時證稱：「（問：有否向陳女買過安非他命等？）有。有時向方男（
指甲○○），有時向陳女（指陳枝梅）買，大概買了有二十次左右，從八十七年三、
四月到六月份，價格從二千元、三千元至五千元均有，數量約（含袋）０‧六公克。
只有一次是安非他命，其餘均是買海洛因」、「就是他們夫婦倆，我去他們家，若沒
碰到方男，就找陳女買，這種情形約有十次左右」、「我是透過楊憲恭、楊憲忠認識
他們的，海洛因均已吸完了」（台灣花蓮地方法院八十七年度訴字第二七二號卷第五
十一頁）；該案原審於八十八年五月二十五日訊問時，黃新乾再證稱：「（問：如何
認識陳枝梅？）楊憲恭在去年過年後至五、六月份帶我去東海十五街她家買海洛因」
、「（海洛因）一錢是二萬多元，有時買半錢或更少」、「我買海洛因皆向甲○○買
的，但陳枝梅都在場」、「（問：為何在原審所言與今天所言不符？）我也記不太起
來」、「（問：有無向陳枝梅買海洛因？）有向她買安非他命，至於海洛因大都向甲
○○買的，但陳枝梅也在場」（台灣高等法院花蓮分院八十八年度上訴字第卅八號卷
第五十八頁至第五十九頁反面）；同案原審於八十八年六月十五日再訊問，證人黃新
乾又稱：「（問：何人介紹你認識甲○○？）我自己去」、「（問：有無向陳枝梅買
過毒品）我忘記了，想不起來」、「（問：你在原審及上次本院作證所言對否？）我
頭殼壞了，記不起來」、「因以前與她吵架才說她賣」（同原審卷第七十一頁及背面
），證人楊憲恭亦否認有介紹黃新乾向上訴人購買海洛因情事（同原審卷第七十頁反
面）。則黃新乾就其每次向上訴人購買海洛因之價款、購買之經過、接洽對象等，前
後供述並不一致，顯有重大瑕疵。至原判決於理由欄二(六)所引通訊監察譯文，僅據
以說明黃新乾曾於電話中欲找上訴人，足見陳枝梅稱不識黃新乾及與之吵架云云不足
採信，尚無從據以佐證證人黃新乾第一次之證言為真正。原判決同一理由二(六)
所載，均為就認定陳枝梅販賣海洛因予黃新乾之說明，惟就上訴人與陳枝梅是否有販
賣之犯意聯絡、行為分擔，則未予以認定，原判決引用該通訊監察電話通話錄音譯文
（外放）及其他說明，似不足以證明上訴人有原判決事實欄所載之犯行。原審就黃新
乾前後供證之瑕疵，未予查明釐清，復未調查其他證據證明其不利於上訴人之供述確
與事實相符，遽行判決，自屬違背法令。(二)科刑判決之事實一欄，為判斷適用法律當
否之準據，應將法院職權上所認定被告之犯罪事實，以及其他適用法律有關之事項，
詳為記載，方足為適用法律之依據。本件原判決理由二(二)以依「……楊憲忠向被告買
六次每次二千元至五千元不等，因時過已久，買受人不能清楚指明究係何次二千元，
何次五千元，則以平均計算每次三千五百元，共六次，則被告得款二萬一千元。楊千
慧向被告買十五次，每次一千元至二千元，以同上之計算方式，被告得款二萬二千五
百元……依黃新乾在原審所述：價格從二千、三千至五千元都有，每次交易數量毛重
約０‧六公克，這種情形約有十次左右等語，均無從知悉被告出售海洛因之正確所得
；本院取其交易最低金額及最高金額之平均數乘以交易次數計算，被告出售海洛因所
得約三萬伍千元。綜上被告販賣海洛因所得為……自得資為沒收之依據」，惟上訴人
販賣所得何以得依平均數計算？有無逸出之可能？原判決未予說明其認定所憑之依據
及理由，遽為上開認定並予宣告沒收，亦嫌允洽。(三)關於本件上訴人販賣地點，原判
決事實欄或認定為「在花蓮縣吉安鄉○○村○○○○街六十二巷二號之一住宅」，或
認定為同巷「二之一號住處」，前後不一。另認定「扣押海洛因粉狀十一包、（經鑑
定淨重二十點三八公克、純度百分之五四點八二）……」，與卷附搜索扣押證明筆錄
（警訊卷第廿三頁）之記載「海洛因（粉狀）十一包、（塊狀）四包」亦不一致，此
部分原判決之認定併有可議。以上或為上訴意旨所指摘，或為本院得依職權調查之事
項，應認原判決有發回更審之原因。
據上論結，應依刑事訴訟法第三百九十七條、第四百零一條，判決如主文。
中      華      民      國    九十二    年      九      月      十      日
                              最高法院刑事第七庭
                                  審判長法官  張  信  雄
                                        法官  賴  忠  星
                                        法官  張  清  埤
                                        法官  呂  永  福
                                        法官  林  永  茂
      右正本證明與原本無異
                                              書  記  官
中      華      民      國    九十二    年      九      月     十八     日


司法院資訊處製作；財團法人民間司法改革基金會備份。
